臺灣板橋地方法院民事判決　　　　　　　100年度婚字第843號
原　　　告　張慧玲
被　　　告　林於萊
上列當事人間請求離婚事件，本院民國100 年11月7 日言詞辯論
終結，茲判決如下：
    主    文
准原告與被告離婚。
訴訟費用由被告負擔。
    事實及理由
一、原告主張：
(一)兩造於民國（下同）93年5 月2 日結婚。婚後被告無業，無
    責任感，縱有股票投資收入，亦納為個人所有，吝於分擔家
    用，兩造生活上食、衣、住、行、育、樂之花用，均由原告
    個人薪資負擔。
(二)又被告生性多疑，經常對原告出言不遜，諸如原告早上洗
    澡，被告劈頭就罵「妳早上洗澡是要去給人家幹喔！」。
    原告一返家，被告就會拿原告手機查通聯紀錄，一再追問來
    電者或原告撥打電話對象為何人，甚至記下原告同事電話，
    私下撥電話給該同事確認其與原告通話內容。原告與公司
    多名同事一同出遊，數個月後，被告仍一再追問同行者及出
    遊地點，甚至打電話給原告同事確認該次行程。原告對於
    生活瑣事需向被告巨細靡遺逐一報備，令原告感到精神痛苦
    ，損及人格尊嚴。
(三)兩造因為被告工作問題，不停爭吵，原告給被告六年的時間
    也未獲改善。又兩造去同住於新莊，於99年3 月間分居，原
    告先行離家，被告不停打電話給原告同事詢問。而被告父親
    於100 年6 月14日往生，原告在被告父親臨終前一個月，曾
    前往探望，但因兩造感情不睦，經常前往會感到尷尬，詎被
    告在父親往生後，以原告不前往弔信為由，投訴到原告公司
    經理，又打電話給原告分行公司男同事的副理，說原告不是
    ，誣賴原告外遇，讓全公司都知道原告的家務事，讓原告在
    公司受人指點，議論紛紛；原告無奈，於同年月23日請假弔
    唁公公，被告見到原告即破口大罵「我爸都死了一個多禮拜
    了，你現在才來，害我在親戚面前丟臉」等語，讓原告覺得
    去不管怎麼做都不是。
(四)被告又三番兩次向原告同事指點原告，弄得家務事人盡皆知
    ，讓原告在公司處境尷尬，造成原告精神痛苦，亦影響原告
    工作。被告聲稱不要把事情弄得很複雜，但打電話到原告公
    司人事部門，就足以把事情鬧大，讓原告無法在公司立足，
    讓公司以為原告是問題人物，原告受盡極大壓力折磨，無法
    維持正常工作表現，因此原告自100 年9 月1 日被迫從總行
    調職到分行，必須從新適應新的工作環境。至於被告所述在
    100 年2 月下旬，原告母親出殯當日，原告覺得被告管太多
    ，確時在情緒激動之下，有叫被告滾回家去。
(五)回首婚姻七年來，苦痛多於甜蜜，因被告無業及無責任感，
    不積極工作還自覺懷才不遇，甚至責怪原告不幫伊安排工作
    ，無所事事整天在家，生活花費都要原告負擔，被告又要干
    涉原告生活，過濾電話，每通電話搶著接，不讓原告跟同事
    聚餐，原告每日下班要趕著回家報到，不能拿錢回娘家，再
    懷疑原告有外遇。被告對原告施加精神虐待，令原告身心俱
    疲，兩造價值觀念冏異，造成經常兩造在原告公司樓下公開
    場合大吵，讓原告覺得難堪及痛苦，嚴及人格尊嚴。兩造已
    無夫妻感情，所造成之傷害也無法彌補。
(六)原告已不堪被告同居虐待，且兩造婚姻發生嚴重破綻，無法
    繼續維持，請求鈞院擇一判決准許離婚。
二、被告方面：
(一)被告不同意離婚，希望可以有段緩衝時間解決婚姻問題。
(二)被告不知原告有何傷害，縱有誤會，也非出於被告本意。
(三)兩造分居期間應該是在99年4 月。
(四)婚姻是人生態度，需要不停學習，每個階段有不同的難題與
    挫折，如果遇到困難就放棄又有何意義。被告認為想法是種
    經歷，會轉變、會成長，但是需要時間來映證。被告不明白
    原告為何認為兩造個性不合，事實上兩造婚前更容易吵架，
    一個月就吵二、三次，婚後爭吵次數驟減，甚至半年才會吵
    一次架。
(五)被告近年來工作確實不穩定，但被告積極求職，甚至廢寢忘
    食的讀書，準備考試。被告的努力，原告都有看在眼裡，但
    昨是今非，讓被告很煎熬。被告心中的痛苦，經濟的壓力，
    只有自己明白，而被告很感謝原告的包容與辛勞，卻只能做
    微不足道的家事來回報，被告自認確實是不及格的丈夫。
(六)被告父親喜愛原告，會用自己的方式善待原告，而其在臨終
    前，希望能見到原告，可惜不能如願，被告父親辭世後過了
    頭七，仍不見原告前來致意，讓被告很難過，被告也不明白
    有何理由讓原告對之不為聞問，才會請原告公司的張經理幫
    忙勸說，請原告返家上香；打電話給原告分行男同事的副理
    ，是因為知悉原告與該名男同事交情要好，希望分行副理可
    以向該名男同事勸說，不要造成兩造感情更為複雜，不知道
    會讓全公司不相關的人都知道，也不知會影響原告的工作。
    被告只打過二次電話給張經理，不知道為何原告稱被告三番
    二次。至於原告被公司調職，無法實際原因，但不管為何，
    被告均願意向原告道歉。
(七)被告父親過世第九天，原告終於前來弔信，當時是下午，被
    告說「白天家人都在上班，怎麼不下班再來」，原告答「早
    來也不對，晚來也不對」，讓被告下意識認為被告不是早就
    該來了。我家親友沒有講原告些什麼，沒有責怪她。如果以
    上是責怪的話，做人也太難了。我當天沒有破口大罵也沒有
    責怪原告，我不知道傳統是怎樣，但是原告在我父親靈前，
    說他不願意當林家的媳婦，我不知道這是誰在大吵大鬧，我
    覺得原告講這句話是在糟蹋我父親。在此之前，被告在電話
    裡詢問原告不來弔信父親的原因，原告竟答稱，無法對父母
    以外的人跪拜。對此，被告只認為這是天經地義的事，何況
    以往岳母辭世時，被告也是每場法會都有趕到，有空就幫忙
    。被告也向原告勸說做事不能只想到自己，也要顧及親戚的
    想法，另外，被告打電話給原告公司張經理，沒有對原告人
    身攻擊，只是苦口婆心的規勸。
(八)在分開的日子裡，被告時時檢討，讓自己成長，因求職管道
    轉換，被告在99年5 月20日找到工作，持續至今，得到老闆
    的肯定，近日有幸獲得主管職位，也記得原告說過，希望賺
    到的錢都是自己的，被告薪水不高，希望能先存一筆錢給原
    告，往後的薪資也都要交給原告，父親過世後空出的房間，
    可以讓原告放置衣物，原告的房子較有價值，可以出租增加
    家庭收入，被告朝著原告的期望努力，希望原告可以感受到
    被告的用心。
(九)原告父親張家祥到庭證述與事實相距甚遠，我是做業務的，
    剛開始我有到證人那邊聯絡感情，今年初岳母過世，我當然
    希望半子可以多盡些責任，我每場法事都到，趕工都去幫忙
    ，如果對方覺得是多餘的，我也盡我所能去做，就算被別人
    誤解，我也不後悔，這是我要盡的本分。甚至我在那邊說錯
    一句話，我只是跟原告講說你現在電話很多，跟同事交集比
    較多，相處比較好，結果原告不顧我一心想替她們家做些事
    ，當著所有親戚朋友面前給我難堪，告別式結束的時候，叫
    我滾回去。我覺得我沒有我有吵到什麼、鬧到什麼、隔天我
    也是堅持送我岳母到金山的靈骨塔。我今天不知道我岳父為
    什麼會說我到那邊吵吵鬧鬧。我必須考慮到兩方的家庭，不
    願意讓太多人介入到這件事情。
三、經查：
(一)兩造於93年5 月2 日結婚係夫妻關係，現婚姻關係存續中，
    有原告提出戶籍謄本為證。
(二)而原告主張兩造經常爭吵，其中因為被告工作不穩定之原因
    ，並於99年3 月間分居迄今，分居期間幾無互動，至被告父
    親於100 年6 月間往生後，被告打電話給原告上司請其向原
    告勸說返家，原告嗣後前往上香亦遭嫌棄等情，亦為被告自
    承近年來工作確實不穩定，感謝原告的包容與辛勞，自認確
    實是不及格的丈夫，兩造於99年4 月間分居，因為父親過世
    ，希望原告返家弔唁，才二次打電話給原告上司張經理，並
    以上開陳詞置辯。
(三)證人即原告父親張家祥到庭證稱：「兩造結婚6 、7 年，被
    告都沒有去找工作，都是靠我女兒工作賺錢，被告還疑心病
    很重，原告銀行上班，晚上去聚餐也不行，被告會吵。起先
    我女兒也沒有跟我說，後來兩造吵的很厲害，原告就回娘家
    跟我說吵架事情，那時我太太身體不好都在住院。原告是住
    在自己的房子那邊，兩造分居就一直到現在。這是一年多以
    前的事情。兩造分開這一年多，被告會到我的住處跟我聊天
    ，有時候被告會到我那裡吃中飯，我也好意款待他，但是她
    們夫妻之間沒有什麼往來。我一直勸原告也是沒有辦法，被
    告也託我勸原告，原告也是表示沒有辦法一起生活。被告在
    我那裡講話的時候，講到原告不理他，不跟他合好，被告說
    他什麼事情都做的出來，還恐嚇我。我說沒關係，看你要怎
    樣都可以。我說兩造暫時分開一段時間，看被告好好表現，
    看有沒有機會挽回，但是被告這段時間一直鬧、一直鬧。被
    告到原告公司找經理、科長、同事說原告有男朋友等等，這
    些事情都是被告自己跟我說的。」、「吵是她們夫妻在吵，
    跟我們家裡一點關係都沒有。被告講話原告聽不進去是她們
    夫妻的事情，不要牽涉到我們家族。」、「我親家過世的時
    候，因為雙方已經分開一年多，我想原告跟被告家裡的親友
    應該也沒有往來。親家公過世的時，原告沒回去上香，被告
    來我家拜託我，要我女兒回去上香，我有轉告，我問被告這
    樣你們家的人會有什麼眼光來看原告，被告說我是原告的老
    公，我一定會照顧他，不會給原告難堪。結果過幾天原告回
    去上香，被告就當著家人面前責怪他讓原告難堪，說父親過
    世怎麼不回來，到現在才回來。」等語（參見本院100 年11
    月7 日言詞辯論筆錄）。
(四)被告雖辯稱其打電話給原告上司張經理，沒有涉及人身攻擊
    ，只是苦口婆心規勸，被告無意傷害原告，不知道也不認為
    打電話給張經理會影響原告的工作，如有誤會，願意道歉，
    認為兩造婚後吵架次數減少，不同意離婚，希望能有協商的
    緩衝期間，現在工作獲得肯定，朝著原告所期望而努力，替
    原告存錢，也做好房屋規劃，對於原告母親後事處理自認盡
    心盡力，抱怨原告不將被告付出看在眼裡，又原告對被告父
    親之後事處理態度消極，雖無意責怪，但無法理解云云；原
    告對此自承：100 年2 月下旬，原告母親出殯當日，原告覺
    得被告管太多，確時在情緒激動之下，有叫被告滾回家去等
    語；再參以兩造自99年3 月（或被告稱4 月），迄今又已逾
    一年半未共同生活，其間彼此互動不良，對生活諸事意見不
    合，偶爾接觸即生爭吵，被告雖希望能給予挽回婚姻之緩衝
    期間，但對於原告所為，無法由衷諒解，仍有所指責，被告
    甚至致電給原告上司，請其勸說原告改變心意，間接將兩造
    家務事訴諸原告主管，足以影響原告工作情緒。由是觀之，
    足見兩造情愛已失，無夫妻情分可言；參酌兩造於本件開庭
    時互有抱怨、指摘，仍無合好跡象，是本院綜上事證，原告
    主張兩造婚姻發生嚴重破綻，難以再繼續維持等情，堪信為
    真實。
四、按民法第1052條第1 項以外之重大事由，難以維持婚姻者，
    夫妻之一方得請求離婚。但其事由應由夫妻之一方負責者，
    僅他方得請求離婚，民法第1052條第2 項定有明文。復按有
    民法第1052條第1 項以外之重大事由，難以維持婚姻者，夫
    妻之一方得請求離婚。但其事由應由夫妻之一方負責者，僅
    他方得請求離婚，民法第1052條第2 項定有明文。又按「民
    法親屬編於74年修正後，於第1052條增列第2 項離婚事由之
    概括規定，准『有前項以外之重大事由，難以維持婚姻者，
    夫妻之一方得請求離婚』其目的在使夫妻請求裁判離婚之事
    由較富彈性，是夫妻間發生之情事，苟足使婚姻難以維持，
    即無不准依該條第2 項訴請離婚之理，不因當事人併據同一
    事實主張有該條第1 項離婚原因而有不同。」。從而，以該
    夫妻依上開民法第1052條第2 項及參諸該條項但書之規定，
    為訴請離婚者，本固須以該離婚之重大事由非由請求之夫或
    妻之一方所應負責為限，始得訴請判決離婚。至於如該難以
    維持婚姻之重大事由，夫妻雙方均需負責時，即係應比較該
    夫妻雙方之有責程度，僅責任較輕之一方，得向責任較重之
    他方請求離婚，或於有責程度相同時，而認雙方均得請求離
    婚為是（此並有最高法院90年度台上字第804 號判決足參）
    。查兩造婚後，自99年3 月（或4 月）間分居，迄今又已逾
    一年半未共同生活，其間彼此亦無善意互動、關心，參以兩
    造於本件開庭時互有抱怨、指摘，仍無合好跡象，兩造彼此
    互不諒解對造之努力與付出，婚姻發生嚴重破綻，已如前理
    由所認，依該婚姻乃一男一女之兩性結合，以組織家庭，共
    同生活為目的，而本件因兩造上開逾一年半分居事由，不僅
    就兩造主觀婚姻維持之意願有所薄弱，夫妻關係就該兩造客
    觀上應存之基本生活及相互扶持、誠摯相愛之對待義務，早
    已創傷殆盡，婚姻可謂有名無實，客觀上亦已因上情而足以
    破壞該婚姻共同生活而達於難以繼續維持婚姻之重大事由，
    從而衡以該事由之發生、擴大、終致無可回復，本院認兩造
    均有可歸責之處，且無分軒輊，而應共同負責，揆諸上開法
    律及判決意旨，兩造皆可訴請離婚。從而，本件原告依民法
    第1052條第2 項之規定，請求判決離婚，核無不合，應予准
    許。至原告雖另有以不堪同居虐待之事由訴請離婚云云，然
    此姑不論原告是否已證明有該事由之程度，然此核與本案判
    決結果無涉，而原告亦經表明就所主張離婚之事由，只要其
    中之一有理由，即請求本院加以判決准予離婚，是就此部分
    本院即無庸再加審認，特此敘明。
五、本件事證已臻明確，兩造其餘主張、陳述及所舉證據方法，
     於本案判決之結果不生影響，爰不逐一論駁，併此敘明。
六、訴訟費用裁判之依據：民事訴訟法第78條。
中    華    民    國    100   年    11    月    25    日
                  家事法庭  法  官  劉大衛
右正本證明與原本無異
如對本判決不服，須於收受判決正本後20日內向本院提出上訴狀
（須按他造人數附繕本）。
中    華    民    國    100   年    11    月    25    日
                            書記官  郭雅妮